臺灣高雄地方法院民事判決　　　　　　　 99年度訴字第585號
原　　　告　陳依祺
訴訟代理人　王建元律師
被　　　告　三慧寺
法定代理人　賴琇貞
訴訟代理人　許明德律師
　　　　　　鄭勝智律師
上列當事人間請求拆屋還地事件，本院於民國100 年12月7 日言
詞辯論終結，判決如下：
    主    文
被告應將如附圖編號B 、C 、D 、E 、F 、G 、H 連接線所示鐵
籬圍牆，及附圖編號乙、丙所示面積各為貳佰肆拾伍平方公尺、
陸拾貳平方公尺之建物拆除，並將附圖編號B 、C 、D 、E 、F
、G 、H 、J 、K 、L 、M 、N 、O 、P 、Q 、R 、S 、T 、U
、5 、6 、1 、W 、B 連線所圍區域，面積共貳仟伍佰陸拾平
方公尺之土地騰空返還原告。
原告其餘之訴駁回。
訴訟費用由被告負擔百分之九十二，餘由原告負擔。
    事實及理由
一、原告主張：伊於民國97年8 月25日因買賣取得坐落高雄市六
    龜區（前為高雄縣六龜鄉，以下均同）六龜段77之9 地號土
    地（下稱77之9 地號土地）之所有權，詎被告所有如附圖所
    示之甲、乙、丙建物及圍籬，竟擅自無權占用77之9 地號土
    地，爰依民法第767 條物上請求權之法律關係，提起本件訴
    訟請求被告拆除如附圖所示甲、乙、丙建物及圍籬等情。並
    聲明：被告應將坐落77之9 地號土地上，如附圖編號B 、C
    、D 、E 、F 、G 、H 連接線所示鐵籬圍牆，及附圖所示甲
    、乙、丙所示面積各為219 平方公尺、245 平方公尺、62平
    方公尺之建物拆除，並將附圖編號B 、C 、D 、E 、F 、G
    、H 、J 、K 、L 、M 、N 、O 、P 、Q 、R 、S 、T 、U
    、V 、W 、B 連線所圍區域，面積共2,782 平方公尺之土地
    騰空返還原告。
二、被告則以：伊所有門牌號碼高雄市六龜區紅水坑17號之建物
    （六龜鄉○○段564 號，下稱甲建物），係於87年4 月14日
    建築完成，並於87年7 月24日登記完竣，為有保存登記之合
    法建物，依地政事務所建物平面圖、建物測量成果圖之記載
    ，甲建物全棟均係坐落在伊所有之高雄市○○區○○段77之
    2 地號土地（下稱77之2 地號土地），被告自92年4 月11日
    向前手即訴外人方碧霞購得甲建物及77之2 地號土地以來，
    迄今均未變更房屋現況，自無占用原告土地之可能，原告主
    張被告占用其所有之77之9 地號土地，應非實情。再者，歷
    次地政測量結果均不相同，且內政部國土測繪中心係依據可
    能已產生誤差之地籍圖為基準，所為之測量自無法證明被告
    確有越界建築。退步言之，縱認甲建物、乙建物有越界建築
    之情形，惟因伊向前手即訴外人方碧霞購買時，越界情形即
    已存在，且甲建物及乙建物越界部分未予拆除，原告得以開
    發使用之面積仍甚遼闊，應不致受有影響，兩相權衡，應適
    用民法第796 條之1 規定，免予拆除甲建物及乙建物之義務
    等語，資為抗辯。並聲明：原告之訴駁回。
三、兩造不爭執事項（見本院卷第178頁）：
  (一)原告於97年8 月25日，因買賣而取得系爭77之9 地號土地之
    所有權。
  (二)被告於92年4 月11日向方碧霞購買甲建物與77之2 地號土地
    ，同段77之6 地號土地為被告所有。
  (三)甲建物為有辦理保存登記之建物，登記內容為一層鋼造農舍
    ，總面積234 平方公尺，且依美濃地政事務所（上稱美濃地
    政）建物測量成果圖所示，甲建物係全部位於77之2 地號土
    地之範圍內，有甲建物之建物測量成果圖及建物登記謄本為
    證。
四、本件之爭點（見本院卷第178頁）：
  (一)被告甲、乙、丙建物及圍籬，是否越界占用系爭77之9 地號
    土地？
  (二)如有，原告得否請求被告拆屋還地？被告依民法第796 條之
    1 請求免予拆除甲、乙建物，有無理由？
五、本院得心證之理由：
  (一)被告甲、乙、丙建物及圍籬，是否越界占用系爭77之9 地號
    土地？
  1.本件被告固辯稱：無法認定其所有之甲、乙、丙建物及圍籬
    ，確已占用77之9 地號土地云云。然查，被告所有之甲、乙
    、丙建物及圍籬，占用77之9 地號土地所示之範圍及面積，
    業經本院會同內政部國土測繪中心（下稱國土測繪中心）人
    員到場勘測屬實，有勘驗筆錄、國土測繪中心99年9 月15日
    測籍字第0990008859號函及及所附鑑定書暨鑑定圖、100 年
    10月18日測籍字第1000009545號函及所附鑑定書暨鑑定圖（
    即附圖）1 份在卷可稽（見本院卷第117 至118 頁、第119
    至121 頁、第257 至263 頁）。至甲建物經美濃地政人員於
    87年7 月1 日到場勘測，而認甲建物係全部位在77之2 地號
    土地內；且77之9 地號土地及77之2 地號土地間界址，經美
    濃地政人員先後於91年12月2 日、97年10月16日及98年11月
    18日為量測，其結果均不相同等情，固有美濃地政建物測量
    成果圖、複丈成果3 份附卷足參（見本院卷第75頁、第78頁
    、第77頁、第76頁）。然國土測繪中心係使用精密電子測距
    經緯儀，在77之9 地號土地、77之2 地號土地周圍施測圖根
    導線點，經檢核無誤後，以各圖根導線點為基點，分別施測
    77之9 地號土地、77之2 地號土地內建物現況點及附近界址
    點，並計算各施測點位之坐標輸入電腦，以自動繪圖儀展繪
    於鑑測原圖上（與地籍圖同比例尺1/1200），然後依據99年
    7 月20日辦理之鑑測資料，展繪本案有關土地地籍圖經界線
    ，與前項成果核對檢核後測定於鑑測原圖上，作成鑑定圖，
    此經上開國土測繪中心鑑定書第一點記載明確。依此，國土
    測繪中心既以較精密儀器施行量測，並參酌美濃地政相關資
    料，始據為本件測繪結果，自較美濃地政複丈結果，更為精
    準可採。故被告如附圖所示甲、乙、丙建物及圍籬，越界占
    用77之9 地號土地如附圖所示之範圍及面積乙節，洵堪予認
    定。
  2.又原告否認被告所有如附圖所示甲、乙、丙建物及圍籬，得
    有權占用77之9 地號土地，而被告就其有權占用乙節，亦未
    能提出事證加以佐證，自堪認被告係無權占用77之9 地號土
    地，如附圖編號B 、C 、D 、E 、F 、G 、H 、J 、K 、L
    、M 、N 、O 、P 、O 、Q 、R 、S 、T 、U 、V 、W 、B
    連線所圍區域，共計2,782平方公尺。
  (二)如有，原告得否請求被告拆屋還地？被告依民法第796 條之
    1 請求免予拆除甲、乙建物？
  1.按土地所有人建築房屋逾越地界，鄰地所有人請求移去或變
    更時，法院得斟酌公共利益及當事人利益，免為全部或一部
    之移去或變更。但土地所有人故意逾越地界者，不適用之。
    民法第796 條之1 定有明文。按所有人對於無權占有或侵奪
    其所有物者，得請求返還之，民法第767 條前段定有明文。
    惟按土地所有人建築房屋逾越地界，鄰地所有人請求移去或
    變更時，法院得斟酌公共利益及當事人利益，免為全部或一
    部之移去或變更，但土地所有人故意逾越地界者，不適用之
    ，98年1 月23日修正新增之民法第796 條之1 亦有明文，且
    該條規定依民法物權編施行法第8 條之3 規定，有溯及適用
    之效力。又民法第796 條之1 立法理由謂：對於不符合第79
    6 條規定者，鄰地所有人得請求移去或變更逾越地界之房屋
    ，然有時難免對社會經濟及當事人之利益造成重大損害，為
    示平允，宜賦予法院裁量權，爰參酌最高法院67年台上字第
    800 號判例，由法院斟酌公共利益及當事人之利益，免為全
    部或一部之移去或變更，以顧及社會整體經濟利益，並兼顧
    雙方當事人之權益。是以有無適用民法第796 條之1 規定，
    應考量占用部分面積大小、位置、拆除是否侵害建物結構安
    全、以及雙方因建物拆除可獲得之利益與損害等因素而為綜
    合判斷。
  2.查，被告於92年4 月11日向方碧霞購買甲建物與77之2 地號
    土地之事實，為兩造所不爭執所有（見不爭執事項(一)），是
    被告本非原始起造人，對於甲建物是否越界建築，衡情已難
    認知情，且原告對被告就甲建物並非故意越界乙節，亦不爭
    執（見本院卷第180 頁），堪認被告就甲建物越界建築部分
    ，應無故意。又甲建物占用77之9 地號土地面積為219 平方
    公尺，占全部占用土地面積之比例不足7.9%（219/2,782 ×
    100%），且77之9 地號土地目前登記面積即為8,179 平方公
    尺，倘日後取回甲建物以外其他遭占用之2,563 平方公尺土
    地（2,782 平方公尺－219 平方公尺），被告可用以整體開
    發之土地，將廣達10,742平方公尺，而甲建物占用土地面積
    之比例，更僅約為2%（219/10,742×100%），又甲建物係位
    於77之9 地號土地之西南側，倘未加以拆除，亦不致造成77
    之9 地號土地邊界呈現零碎、不規則之形狀，足見甲建物占
    用之土地，對於原告就77之9 地號土地之整體開發，影響應
    非重大。再參以甲建物部分係依法辦理保存登記之建物，依
    美濃地政事務所測量成果圖所示，於87年7 月1 日測量時，
    係全部位於77之2 地號土地內之事實，為兩造所不爭執，堪
    認甲建物原屬合法之建物，倘加以拆除，除將降低一般民眾
    就地政事務所測量結果之信賴外，亦使不知情之被告平白蒙
    受拆除甲建物之損失。本院審諸上情，認原告行使權利結果
    ，實際可獲之利原尚非至鉅，而甲建物倘予拆除，無異懲罰
    信賴行政機關作為之被告，對被告造成之損害亦非輕，所獲
    得利益與所受損害間，客觀上尚非相當，本院考量上開公共
    利益及當事人利益之均衡，認原告就甲建物雖有越界建築之
    情事，惟因並非故意為之，應免除被告將甲建物移去之義務
    ，故原告請求被告拆除如附圖所示甲建物，並返還土地，尚
    非可採。
  3.至被告固抗辯乙建物亦應依民法第796 條之1 規定，免予拆
    除云云。然查，乙建物係供被告作為廚房使用，且主要係由
    鋼骨及鐵皮搭建而成之事實，此有美濃地政98年11月18日複
    丈成果圖關於編號C 建物（即附圖之乙建物）之註記、現場
    照片在卷可憑（見本院卷第60頁、第170 頁），是就被告而
    言，本非不得另覓他處設置廚房，且乙建物既係鋼骨及鐵皮
    所搭建，非屬鋼筋混凝土建物，已難認有拆除所需費用過鉅
    之情事。再者，乙建物占用77之9 地號土地面積達245 平方
    公尺，已較甲建物占用面積219 平方公尺為廣，且乙建物位
    在77之9 地號土地之南方，而本院認應免除被告拆除甲建物
    之義務，已如前述，倘乙建物再免予拆除，則77之9 地號土
    地與77之2 地號土地交界處，其土地將呈現不規則之倒凸狀
    ，甚不利於原告就77之9 地號土地之整體開發利用。何況乙
    建物並未如甲建物辦理保存登記，本係未辦保存登記之建物
    ，縱加以拆除亦無損於一般民眾對行政機關作為之信賴，故
    本院綜合上情，認被告尚不得免除拆除乙建物之義務。
六、綜上所述，被告以如附圖所示甲、乙、丙建物及圍籬，無權
    占用77之9 地號土地，則原告本得依民法第767 條規定請求
    被告拆除甲、乙、丙建物及圍籬，並返還全部占用之土地，
    惟其中甲建物部分，依民法第796 條之1 規定，免予拆除。
    從而，原告本於民法第767 條物上請求權規定，請求被告應
    將如附圖編號B 、C 、D 、E 、F 、G 、H 連接線所示鐵籬
    圍牆，及附圖所示乙、丙所示面積各為245 平方公尺、62平
    方公尺之建物拆除，並將附圖編號B 、C 、D 、E 、F 、G
    、H 、J 、K 、L 、M 、N 、O 、P 、Q 、R 、S 、T 、U
    、5 、6 、1 、W 、B 連線所圍區域，面積共2,563 平方公
    尺（計算式：2,782 平方公尺－甲建物219 平方公尺）之土
    地騰空返還原告，為有理由，應予准許。至逾此部分之請求
    ，則無理由，應予駁回。
七、本件事證已明，兩造其餘攻擊防禦方法及舉證，經審酌與判
    決結果不生影響，爰不一一論述，附此敘明。
八、據上論結，本件原告之訴為一部有理由，一部無理由，爰依
    民事訴訟法第79條，判決如主文。
中    華    民    國  100     年    12    月    19    日
                  民事第五庭  法  官  李育信
以上正本係照原本作成。
如不服本判決，應於送達後20日內，向本院提出上訴狀並表明上
訴理由，如於本判決送達前提起上訴者，應於判決送達後10日內
補提上訴理由書（須附繕本）。
中    華    民    國  100     年    12    月    19    日
                              書記官  陳孟琳